【裁判字號】    94,上訴,287
【裁判日期】    950214
【裁判案由】    殺人等
【裁判全文】
臺灣高等法院花蓮分院刑事判決         94年度上訴字第287號
上  訴  人  臺灣花蓮地方法院檢察署檢察官
被      告  甲○○
                    (另案羈押於臺灣花蓮看守所)
指定辯護人  吳美津律師
上列上訴人因被告殺人案件，不服臺灣花蓮地方法院94年度重訴
緝字第 1號中華民國94年11月25日第一審判決（起訴案號：臺灣
花蓮地方法院檢察署92年度偵字第 504號），提起上訴，本院判
決如下：
    主  文
原判決關於殺人部分暨執行刑撤銷。
甲○○共同殺人，處無期徒刑，褫奪公權終身。扣案及未扣案之
武士刀各壹把均沒收。
    事  實
一緣徐經智因與綽號「阿雄」之人為賭債問題發生糾紛，經得知
  「阿雄」在花蓮縣新城鄉北埔村之卡拉OK店出入，乃夥同甲○○、謝紹瑜（徐、謝2人均已成年，且經判處共同殺人罪刑確
  定），於民國92年2月15日凌晨1時40分許，由謝紹瑜駕駛其所
  有之LK-8787號自小客車，未經許可於夜間帶武士刀2把及謝
  紹瑜、徐經智所有之木棒各1支，至花蓮縣新城鄉○○村○○
  街87號蔣春英所經營之「蔣姐店」尋找「阿雄」，一進入「
  蔣姐店」內，即因未見「阿雄」其人，甲○○、謝經智竟共
  同基於殺人之犯意連絡，不分青紅皂白由徐經智、甲○○各持
  武士刀1把，謝紹瑜持木棒1支，徐經智、甲○○各持上開武士
  刀砍殺在店內之乙○○、謝文賢、丁○○，謝紹瑜則持木棒猛
  力揮擊乙○○之頭部，丁○○、謝文賢倒地，徐經智、甲○○
  再持刀刺向丁○○、謝文賢，徐經智並以刀垂直朝謝文賢心臟
  部位刺下，甲○○再用武士刀往謝文賢頭上砍，2人接著衝向
  並砍殺乙○○，蔣春英見狀即跪地求饒，甲○○3人本欲離去
  ，惟聽到蔣春英叫胡玉華（即胡鈺樺）報警，3人走到大門口
  又返回，甲○○又持上開武士刀刺向乙○○心臟部位，蔣春英
  乃迅將乙○○拉開才刺到乙○○之上臂，此時甲○○、徐經智
  見蔣春英拉開乙○○，竟另行起意傷害蔣春英，由甲○○到外
  面拿滅火器及花瓶，徐經智持櫃台上之玉石雕刻彌勒佛像丟向
  蔣春英之背部，致蔣春英背部受傷（傷害部分雖經蔣春英提出
  告訴，惟未經檢察官提起公訴），3人於砍打人之時並起意毀
  損蔣春英店內電視機、音響、卡拉OK．．．等物（毀損部分經
  原審判處罪刑確定）；被告甲○○、徐經智、謝紹瑜上開殺人
  行為，致造成謝文賢(一)左腋下13公分之切割傷，表面傷口2.5
  乘1公分，刀徑切過第10肋骨邊沿，形成2.5乘1.5公分穿通口
  ，進入左肋膜腔。(二)左外耳道上7公分、後1公分至上17公分、
  後2公分之砍殺傷，表面傷口10乘2公分，深及頭骨，於頭骨外
  板形成6乘3公分骨折，內板形成3公分之線性骨折。(三)肋骨部
  位(位於高129公分、右1公分)之刺傷，表面傷口2.5乘1. 2公
  分，10點鐘向4點鐘方向，刀徑經過第4、第5肋間之胸骨邊沿
  ，形成4公分穿通口，進入心包腔形成2乘1公分之穿通口，刀
  徑由左、右心室交接處形成4公分穿透口進入心臟，由右心室
  後壁形成3公分之穿透口離開心臟，經心包膜形成4公分之穿透
  口，經橫膈膜形成4公分之穿透口，再穿過肝臟形成4公分之穿
  透口，由肝臟後側形成胃部2.5公分之穿刺傷。(四)左上臂外側
  之銳器擦傷6乘0. 3公分。(五)左下肢高44公分之切割傷，表面
  傷口3. 5乘1.5公分，10點鐘向4點鐘方向，深及皮下肌肉。謝
  文賢因上開銳器之穿刺傷合併內臟刺傷及大出血，經送醫後於
  同日凌晨3時8分不治死亡；乙○○則部頭挫傷及開放性撕裂傷
  、頭骨骨折及上臂割傷等傷害，丁○○則受到頭部割傷10乘2
  乘1公分、7乘2公分、左腕割傷6乘4乘2公分，右姆指割傷6乘1
  公分、合併開放性骨折、身體割傷3乘2、3乘2公分之傷害，丁○○、乙○○經送醫治療始倖免於難。同日凌晨3時許，警方
  在花蓮市○○路中琉公園旁謝紹瑜、徐經智共乘之LK－8787號
  自小客上查扣上開甲○○持以殺人用之武士刀1把。
二案經被害人乙○○、丁○○訴由花蓮縣警察局新城分局報告台
  灣花蓮地方法院檢察署檢察官偵查起訴。
    理  由
一上揭犯罪事實，迭據被告甲○○於原審法院及本院審理中全部
  坦承不諱，核與證人蔣春英、胡玉華（即胡鈺樺）、乙○○、
  丁○○分別於警訊、偵查中及原審法院92年度重訴字第2號、
  本院92年度上訴字第215號徐經智等殺人案件審理中證述情節
  大致相符，被害人謝文賢因本案受有如事實欄所示之傷勢，造
  成低容積性休克、銳器穿刺傷合併內臟穿刺傷及大出血死亡，
  此有法務部法醫研究所鑑定書及臺灣花蓮地方法院檢察署驗斷
  書、相驗屍體證明書各1份在卷可按。(謝文賢之傷勢上開法務
  部法醫研究所鑑定書與臺灣花蓮地方法院檢察署法醫師製作之
  驗斷書記載雖略有不同，惟上開鑑定書係依解剖所見傷勢記載
  而較為詳細，故本院判決書事實欄依上開鑑定書之記載敘述）
  ，另被害人乙○○、丁○○受有如事實欄所示之傷勢，亦有診
  斷證明書各1紙附卷可稽 (見相驗卷影本第83、84頁)。又扣案
  刀械係屬槍彈藥刀械管制條例所列管之武士刀，此有花蓮縣
  警察局刀械鑑驗小組工作紀錄表在卷可稽，並經鑑定人丙○○
  於本院證述無訛。再查本件被告甲○○及共犯徐經智、謝紹瑜
  持以行兇之刀械確有2把武士刀，其中扣案武士刀確係被告甲○○持以行兇之用，此迭據被告甲○○供明在卷，另1把刀械
  雖未經扣案，惟其刀型與扣案武士刀一樣，刀刃較長而確定是
  武士刀，亦據被告甲○○於本院審理時供述綦詳，雖扣案武士
  刀1把經送驗結果未發現有血跡反應，惟觀之該把武士刀刀面
  光滑，而該把武士刀係經警方於事發後經過1個多小時後之同
  日凌晨3時許始在花蓮市○○路中琉公園旁在謝紹瑜、徐經智
  共乘之LK - 8787號自小客車上查獲，其間即有充裕時間且輕
  易擦拭或洗去刀上血跡，再參酌該扣案武士刀苟非本件被告甲○○持以行兇之用，被告當無屢屢自承係本件作案之兇刀，從
  而本件被告及共同被告持以行兇之刀械確定是2把武士刀 (即1
  把扣案，1把未扣案)，應甚明顯，上開扣案武士刀雖經驗驗結
  果未發現血跡反應，亦不能憑此認定被告之自白與事實不符。
二本件犯罪之動機，證人蔣春英、胡玉華於警訊中均稱被告等人
  一進入店內就問「誰叫阿雄」、「你認不認識阿雄」等情，足
  見共同被告謝、徐2人所供是被告甲○○與「蔣姐店」有糾
  紛乙節，應係御責之詞，且與事實不符而不能採信。
三按共同正犯之意思聯絡並不限於事前有所謀議，即僅於行為當
  時有共同犯意之聯絡者，亦屬之，且其表示之方法，亦不以明
  示通謀為必要，即相互間有默示之合致，亦無不可（最高法院
  73年台上字第1886號、2364號判例參照)；共同正犯，在合致
  之意思內各自分擔犯罪行為之一部，相互利用他人之行為，以
  達其犯罪之目的者，即應對全部所發生之結果同負全部之責，
  自無分別何部分之傷，孰為下手人之必要（最高法院28年上字
  第3110號、27年上字第755號判例)；再按刑法上構成要件要素
  有主觀構成要件要素與客觀構成要件要素，衡量主觀構成要件
  要素，除被告之供述外，仍應參酌各項客觀證據與行為以為認
  定，如所持凶器殺傷力之程度，下手侵害之身體部位是否居於
  人體要害，被害人抗拒能力之強弱等綜合判斷之。被告徐經智
  所攜帶之武士刀刀刃較扣案之武士刀刀刃更長，此據被告甲○○於本院供述明確，而共同被告徐經智帶長刀進入店內後，即
  持刀往被害人乙○○頭部砍下，謝紹瑜拿球棒猛力揮擊丁○○
  、謝文賢頭部，丁○○、謝文賢倒地，徐經智再持刀刺丁○○
  、謝文賢，並以刀垂直朝謝文賢心臟部位刺下，被告甲○○並
  持刀欲刺乙○○胸部，因蔣春英將乙○○拉開才刺到乙○○手
  臂等情，業據證人蔣春英、胡玉華、乙○○、丁○○供述在卷
  ，並有前述之丁○○、乙○○診斷證明書各1紙、謝文賢解剖
  鑑定書、驗斷書及照片數10幀等資料可證，足見被害人等所受
  之傷害均在頭部、胸部等要害之處，加以攻擊均足使人致命，
  為公眾所週知之事實，再佐以共同被告徐經智持長刀進門即往
  被害人乙○○頭部砍去，並砍傷丁○○頭部，持刀往謝文賢胸
  部刺下，而共同被告謝紹瑜一進入亦以球棒揮打丁○○、謝文
  賢，顯見用力之猛，足認其殺意之堅。另被害人謝文賢、乙○○、丁○○等人均在大門進入後之櫃台及長沙發前受到傷害，
  而被害人乙○○更是在徐經智一進大門即受到頭部重創，亦據
  被害人乙○○、丁○○、證人蔣春英指訴明確，且有現場照片
  數10幀附卷可按，亦足證被害人受到攻擊之處範圍並不大，而
  被告甲○○與謝紹瑜、徐經智同時進入店內，且進入徐經智持
  刀砍人、刺人，謝紹瑜亦持球棒揮打，亦據證人蔣春英、胡玉
  華、乙○○供述明確，顯見被告甲○○、謝紹瑜、徐經智於砍
  人、傷人時，均彼此互見到舉動，並繼續揮棒砸店、砍人，事
  後3人復一同驅車離去，足見被告3人顯係相互利用他人之行為
  以達彼等殺人之犯罪目的；而當時被告等人既未明確區分下手
  之對象，見人即砍，顯係基於共同之殺人之犯意而分擔實施犯
  行，從而，堪認被告甲○○與謝紹瑜、徐經智之間，對於犯罪
  事實自有犯意之聯絡、行為分擔自明。
四綜上各節，被告犯行已堪認定；核被告甲○○所為，係犯刑法
  第271條第1項殺人罪、同法條第1項、第2項之殺人未遂罪及槍
  彈藥刀械管制條例第15條第1款、第3款之未經許可結夥於夜
  間攜帶刀械罪；被告甲○○與徐經智、謝紹瑜所犯上開各罪間
  ，有犯意聯絡及行為分擔，為共同正犯。彼等同時同地著手砍
  殺被害人謝文賢、乙○○、丁○○等人，而侵害數法益，為一
  行為而觸犯數罪名之想像競合犯，應從一重依殺人既遂罪論處
  。又所犯上開二罪（殺人與加重持有刀械）間有方法結果之牽
  連關係，應依牽連犯之規定從一重依殺人罪論處。公訴人認被
  告等所犯殺人及殺人未遂罪係連續犯，尚有未洽。本件原審論
  處被告共同殺人罪刑，本非無見，惟查：本件被告與被害人素
  昧平生，被告竟夥同共犯謝紹瑜、徐經智僅為欲向綽號「阿雄
  」者尋釁無，竟不分青紅皂白對被害人狠下毒手，草菅人命
  一至於斯，乃原審竟僅量處被告有期徒刑16年，且本案被告所
  犯殺人罪並無法定加重情形，原審竟量處有期徒刑超過最高刑
  度（按有期徒刑在無加重情形下最高為15年)，亦有違誤，公
  訴人以原審量刑過輕提起上訴，其上訴經核即有理由，因由本
  院撤銷改判，並審酌上情，及被告犯後坦承全部犯行等一切情
  狀，認公訴人上訴請求量處死刑尚嫌過重，因量處被告無期徒
  刑，褫奪公權終身。扣案武士刀及未扣案武士刀各1把，為被
  告及共同被告徐經智持以犯本件殺人罪之用，且為違禁物，爰
  依法併予宣告沒收（未扣案武士刀1把不能證明已經滅失）。
  另共同被告謝紹瑜持以殺人用之木棒已於謝紹瑜、徐經智因本
  案經判決罪刑時宣告沒收確定，本院認無再予宣告沒收之必要
  ，附此敘明。
五本件被告甲○○，共同被告徐經智於殺人行為後見蔣春英保護
  乙○○時，始持物器擲傷蔣春英之背部（見證人蔣春英在原審
  之證言），並經蔣春英向警方表明提出傷害之告訴，然此此情
  節，應係被告等於殺人行為後另行起意，該傷害蔣春英之行為
  自與已起訴之殺人部分不生裁判上一罪之關係而非起訴效力所
  及，本院自不能併予審判。末查本件相關證人陳述時被告雖均
  未在庭表示意見，惟被告於本案審判中明確表示對相關證人之
  陳述及證據能力均無意見，且不再對相關證人行詰問或詢問，
  本院因認對相關證人已無再予傳訊或賦予被告詰問、詢問之必
  要，均並予敘明。
據上論結，應依刑事訴訟法第369條第1項前段、第364條、第299
條第1項前段，槍彈藥刀械管制條例第15條第1款第3款，刑法
第28條、第271條第1項、第2項、第55條、第37條第1款、第38條
第1項第1款，判決如主文。
本案經檢察官蔡國禎到庭執行職務。
中    華    民    國    95    年    2    月    14    日
                  刑事庭審判長法  官  謝志揚
                              法  官  湯文章
                              法  官  蔣有木
以上正本證明與原本無異。
如不服本判決，應於判決送達後10日內向本院提出上訴狀。其未
述理由者，並應於提出上訴狀後10日內向本院補提理由狀 (須
附繕本)。
                              書記官  陳萬山
中    華    民    國    95    年    2    月    14    日
附錄本判決論罪之法律條文：
槍砲彈藥刀械管制條例第15條第1款、第3款：
未經許可攜帶刀械而有下列情形之一者，處2年以下有期徒刑：
一、於夜間犯之者。
三、結夥犯之者。
刑法第271條：
殺人者，處死刑、無期徒刑或10年以上有期徒刑。
前項之未遂犯罰之。
預備犯第1項之罪者，處2年以下有期徒刑。
刑法第354條：
毀棄、損壞前2條以外之他人之物或致令不堪用，足以生損害於
公眾或他人者，處2年以下有期徒刑、拘役或5百元以下罰金。


司法院資訊處製作；財團法人民間司法改革基金會備份。
